臺灣臺北地方法院民事判決
109年度訴字第1847號
原      告  林明獅  
被      告  許祐等  


訴訟代理人  侯俊安律師
上列當事人間遷讓房屋等事件，本院於民國110年9月16日言詞辯
論終結，判決如下：
    主  文
被告應將新北市新店區華城路36巷口優雅土木工程行地下室水泥
建物（如附圖一所示A、B、C所示部分，面積112.1平方公尺）及
其上加蓋鐵皮屋（如附圖一所示A、B、C部分直上方加蓋鐵皮部
分及附圖二所示A、B部分，面積127.66平方公尺）遷讓返還予原
告。
被告應給付原告新臺幣陸拾壹萬伍仟元。
被告應自民國一０九年七月一日起至遷讓返還第一項房屋予原告
之日止，按月給付原告新臺幣壹萬伍仟元。
原告其餘之訴駁回。
訴訟費用由被告百分之八十七負擔，餘由原告負擔。
本判決第一項於原告以新臺幣壹拾伍萬捌仟元為被告供擔保後，
得假執行；但被告如以新臺幣肆拾柒萬肆仟元為原告預供擔保，
得免為假執行。
本判決第二項於原告以新臺幣貳拾萬伍仟元為被告供擔保後，得
假執行；但被告如以新臺幣陸拾壹萬伍仟元為原告預供擔保，得
免為假執行。
本判決第三項各到期部分，於原告每期以新臺幣伍仟元為被告供
擔保後，得假執行；但被告如以每期新臺幣壹萬伍仟元為原告預
供擔保，得免為假執行。
原告其餘假執行之聲請駁回。
    事實及理由
壹、程序方面：
    按訴之變更或追加，非經他造同意，不得為之，但請求之基
    礎事實同一、擴張或減縮應受判決事項之聲明者，不在此限
    ，民事訴訟法第255條第1項第2款、第3款定有明文。本件原
    告起訴原訴之聲明為：「⒈被告應將坐落於新北市新店區華
    城路36巷口優雅土木工程行地下室水泥建物（面積約168平
    方公尺）及其上同面積鐵皮屋遷出，將上開房屋返還原告。
    ⒉被告應給付原告新臺幣（下同）64萬元。⒊被告應自民國10
    9年1月起至遷讓系爭房屋之日止，按月給付原告2萬元。⒋均
    願供擔保，請准宣告假執行。」(見本院卷第9頁)；嗣於110
    年5月11日變更訴之聲明第一項為「被告應自新北市新店區
    華城路36巷優雅土木工程行地下室水泥建物（面積約112.1
    平方公尺）及其上鐵皮屋（面積約127.66平方公尺遷出，將
    上開房屋返還原告。」、於109年5月5日當庭擴張聲明第二
    項為：「被告應給付原告740,000元」、於同年7月2日復減
    縮第二項聲明為「被告應給付原告720,000元」、同年10月6
    日復擴張第二項聲明為「被告應給付原告74萬元」，核其變
    更均符合首開說明，自應准許。
貳、實體方面：
一、原告起訴主張：
  ㈠原告為新北市新店區華城路36巷口優雅造景地下室水泥建物
    （未經保存登記，座落於新店區安康段第1476、1478、1479
    地號，面積如附圖一所示）之所有人，原告於94年3月1日與
    被告簽訂租賃契約出租該址建物予被告，作為土木造景業及
    居家使用，約定租期5年，每月租金2萬元；迄95年3月8日兩
    造另簽訂房屋租賃契約，由訴外人許瑞美擔任連帶保證人，
    約定租期為3年，每月租金2萬元，並約定許祐等可出資在上
    開水泥建物上方加蓋1樓鐵皮屋，期滿後1樓鐵皮建物讓與林
    明獅，歸林明獅所有。期滿後被告仍繼續使用上址建物並繳
    納租金予原告，嗣101年1月1日，兩造另簽訂房屋租賃契約
    ，承租範圍包含使用地下室水泥建物及1樓鐵皮屋（下稱系
    爭房屋），約定租期3年，迄103年12月31日止，每月租金2
    萬元，期滿建物歸原告，室內家具設備歸被告。租期屆滿後
    ，兩造並未另定租約，被告仍繼續就系爭房屋為使用收益，
    原告亦未反對，被告亦繼續繳納租金2萬元，視為以不定期
    限繼續契約。詎被告僅繳納租金至106年2月，自106年3月間
    起拒不繳納租金，經原告於107年2月12日發函催告，被告仍
    未繳納積欠之12個月租金24萬元。經兩造協商後，原告同意
    租金降為1萬5,000元，惟被告應儘速補繳積欠之租金，否則
    不予降租優待，被告並按期繳納107年3、4、5月之租金予原
    告，然自107年6月間起，被告復拒不繳納租金，原告遂於10
    7年9月22日發存證信函予被告，催告其應於收到信函7日繳
    納積欠之租金，否則將終止租約，被告已於同年月25日收受
    ，但被告於收受後仍未繳付欠租。原告僅得提起本件訴訟，
    並以起訴狀繕本送達為終止租約之意思表示。被告於系爭租
    賃契約終止後，迄今仍未將系爭房屋遷讓返還予原告。又被
    告違反兩造於107年3月間之協議，未繳納積欠租金，復未按
    期給付租金，則自107年6月間起，租金恢復為2萬元，迄至1
    09年6月30日止，被告另積欠25個月租金及相當於租金之不
    當得利共50萬元，被告共已積欠原告74萬元。另原告得請求
    被告自109年7月1日起至遷讓返還系爭房屋予原告之日止，
    按月給付原告2萬元相當於租金之不當得利。爰依系爭租賃
    契約及民法第440條、第179條之規定，請求被告遷讓返還系
    爭房屋，及給付自106年3月1日起至109年6月30日止，積欠
    原告之租金74萬元，暨自109年7月1日起至遷讓返還系爭房
    屋予原告之日止，按月給付原告2萬元等語。
　㈡租賃住宅之租金，由出租人與承租人約定，不是用土地法第9
    7條規定，租賃住宅市場發展及管理條例定有明文。其立法
    理由系為避免影響出租人提供住宅之意願，尊重市場機制，
    應優先於土地法第97條規定之適用。本件被告租期屆滿後迄
    未將系爭房屋返還原告，其占有房屋即無法律上原因，而兩
    造就被告使用系爭房屋對價，已約明被告應按月給付原告租
    金2萬元，堪認被告於租期屆滿後至遷讓返還系爭房屋所受
    相當租金之損害，亦以每月2萬元計算為允當。基於契約自
    由原則，兩造租賃契約之約定租金，亦不可用估價報告書更
    改之。
　㈢並聲明：⒈被告應將系爭房屋遷讓返還予原告。⒉被告應給付
    原告74萬元。⒊被告應自109年7月1日起至遷讓返還第一項房
    屋之日止，按月給付原告2萬元。⒋第一、二、三項聲明，原
    告願供擔保，請准宣告假執行。
二、被告則以：
　㈠原告自95年3月8日起將系爭房屋出租予被告，當時租金約定2
    萬元，但自105年間起因華城路拓寬，原建物部分遭拆出，
    致使用面積縮小，兩造協議租金變更為1萬5,000元，由原告
    於107年9月22日寄發之存證信函，可知原告對於減少租金並
    無附加任何條件。106年3月至107年2月間因系爭房屋部分因
    到路拓寬遭遭拆除，致不堪使用，兩造同意修繕費用與租金
    抵銷，否則原告何以自認租金協議減少為1萬5,000元，且被
    告係連續支付107年3、4、5月之租金，並非支付106年3月至
    107年2月之租金。且原告對於被告已給付107年3月1日至同
    年5月31日止每月1萬5,000元之租金並不否認，依民法第325
    條第1項規定，應推定106年3月至107年2月各期給付已為清
    償。
　㈡被告於107年間接獲系爭房屋座落新北市○○區○○段0000號土地
    所有權人即訴外人陳蕙琦通知，被告所使用之系爭建物之基
    地為其所有，原告無權出租予被告使用，要求被告支付租金
    。陳蕙琦並對原告起訴拆屋還地並返還不當得利，該案經本
    院以107年度訴字第2663號判決原告敗訴在案，上開土地所
    有權人於勝訴後立即委由其親戚蔡佑鴻向被告收取107年5月
    至109年2月之租金共計33萬元，被告已自107年5月起向陳蕙
    琦承租上開土地。
　㈢按土地法第97條第1項規定，城市地方房屋之租金以不超過土
    地及其建築物申報總價額年息10％為限。系爭房屋座落之安
    康段1476號土地107年公告地價為每平方公尺1,700元，系爭
    房屋基地座落原告土地之面積為21.19平方公尺，房屋現值
    依原告陳報為71萬元，依被告占用面積年息6％計算租金數額
    ，每月為6,157元，原告請求超出此部分，於法無據。
　㈣按租賃關係存續中，因不可歸責於承租人之事由，致租賃物
    之一部滅失者，承租人得按滅失之部分，請求減少租金。前
    項情形，承租人就其存餘部分不能達租賃之目的者，得終止
    契約。前條規定，於承租人因第三人就租賃物主張權利，致
    不能為約定之使用、收益者準用之。民法第435條、第436條
    定有明文。前揭土地所有權人對原告起訴拆屋還地並請求返
    還不當得利，業經判決原告敗訴確定，且陳蕙琦已向被告收
    取租金33萬元，被告得依上開條文之規定，請求減少租金。
　㈤並聲明：⒈原告之訴駁回。⒉如受不利判決，請准供擔保宣告
    免為假執行。
三、本院之判斷：
  ㈠原告得否終止租約請求被告遷讓系爭房屋？
　⒈按承租人應依約定日期，支付租金，民法第439條前段定有明
    文。次按承租人租金支付有遲延者，出租人得定相當期限，
    催告承租人支付租金，如承租人於其期限內不為支付，出租
    人得終止契約。租賃物為房屋者，遲付租金之總額，非達2
    個月之租額，不得依前項之規定，終止契約。其租金約定於
    每期開始時支付者，並應於遲延給付逾2個月時，始得終止
    契約，民法第440 條第1 項、第2 項分別定有明文。又按未
    定期限者，各當事人得隨時終止契約。但有利於承租人之習
    慣者，從其習慣。前項終止契約，應依習慣先期通知。但不
    動產之租金，以星期、半個月或一個月定其支付之期限者，
    出租人應以曆定星期、半個月或一個月之末日為契約終止期
    ，並應至少於一星期、半個月或一個月前通知之，亦為民法
    第450條第2 項、第3 項所明定。另依土地法第100 條規定
    ：出租人非因左列情形之一，不得收回房屋。一、出租人收
    回自住或重新建築時。二、承租人違反民法第443 條第1 項
    之規定轉租於他人時。三、承租人積欠租金額，除擔保金抵
    償外，達二個月以上時。四、承租人以房屋供違反法令之使
    用時。五、承租人違反租賃契約時。六、承租人損壞出租人
    之房屋或附著財物，而不為相當之賠償時。而此項收回房屋
    之限制係適用於未定有期限之不定期租賃，是以不定期之房
    屋租賃，承租人積欠租金除擔保金抵償外達2 個月以上時，
    依土地法第100 條第3 款之規定，出租人固得收回房屋，惟
    該條款所謂因承租人積欠租金之事由收回房屋，應仍依民法
    第440條第1 項規定，對於支付租金遲延之承租人，定相當
    期限催告其支付，承租人於其期限內不為支付者，始得終止
    租賃契約。
  ⒉兩造雖就系爭房屋存在租賃契約，然原告主張：被告自106年
    3月間起至107年2月即未繳付租金，嗣兩造於107年3月間起
    約定降租為1萬5,000元，被告僅給付同年3月至5月之租金，
    即未繼續繳付租金，亦未支付前積欠之租金。迄同年9月22
    日已另積欠4個月租金，原告並發函催繳被告應按月給付原
    告1萬5,000元及前欠款項，仍未獲繳納，原告以起訴狀繕本
    送達被告為終止租約之意思表示，請求被告返還系爭房屋等
    語；被告則以前詞置辯。本件兩造原約定由被告每月支付2
    萬元承租系爭房屋，且自103年12月31日租約期滿後，被告
    仍續租，為不定期租賃，兩造對此並無爭執。被告雖不爭執
    106年3月至107年2月未繳租金，然辯稱係兩造協議租金與修
    繕費抵銷，惟原告否認之，被告亦未提出積極證據以實其說
    ，難認可採。另被告亦不否認自107年6月間起未繳納租金，
    惟辯稱係繳付租金予地主陳蕙琦云云。然原告既為系爭房屋
    之所有權人，雖其建物占用他人之土地，然被告承租之系爭
    房屋並無滅失或減少效用，亦無不能使用系爭房屋情事，自
    不得據以拒付租金。原告已於107年9月22日即催繳被告於7
    日內付清欠租，被告迄今尚未給付，則原告以起訴狀繕本送
    達
　　做為終止租約之意思表示，請求被告返還系爭房屋，該書狀
    已於109年4月20日送達被告（109年4月10日寄存送達，經10
    日生效，見本院卷第87、89頁送達證書），則就被告遲付租
    金總額達2 個月以上租額、定期請求被告給付租金，終止契
    約返還房屋期限距催告通知送達亦超過1 個月，應認已符合
    民法第440 條第1 項、第450 條第3 項及土地法第100 條第
    3 款之規定，原告主張依民法第450 條第2 項前段規定終止
    租約，應有理由，依民法第455 條規定，承租人於租賃關係
    終止後，應返還租賃物，則原告依民法第450條第2 項前段
    規定終止租約，應得請求被告遷讓返還租賃物即系爭房屋。
　㈡原告得否請求被告給付租金？金額若干？
　　原告主張被告與其約定以每月2萬元承租系爭房屋，並提出
    房屋租賃契約書在卷可稽（見本院卷第17頁），而被告確實
    積欠原告106年3月至107年2月之租金，及107年6月起至起訴
    狀送達時止之租金，此情被告亦未爭執；被告雖辯以：兩造
    曾協議以106年3月至107年2月之租金折抵修繕系爭房屋費用
    90萬元，然原告否認有此協議，被告並未提出相關修繕單據
    ，或兩造有折抵租金協議之事證以實其說，況若被告確曾修
    繕系爭房屋費用高達90萬元，卻僅以1年之租金24萬元折抵
    ，金額差距懸殊，亦有悖於常情，難認其所辯屬實。而兩造
    自106年3月至107年2月之約定租金為2萬元，原告請求此期
    間之租金24萬元，應屬有據。另兩造曾自107年3月間起協議
    租金調降為1萬5,000元，被告並曾按期繳納至同年5月間，
    原告雖主張兩造另協議若被告未按期履行並清償欠租，則調
    回原租金2萬元云云，然並未舉證證明有此協議。參以原告
    於107年9月22日寄發存證信函予被告時，記載「收件人（即
    被告）雖因使用面積縮小，業績不振而要求自107年3月1日
    起減少租金，自每月2萬元減為每月1萬5,000元，迄今亦均
    拒不清償，顯違誠信...107年3月1日至107年9月1日，計7個
    月，每月租金1萬5,000元。...」（見本院卷第36至37頁）
    堪認原告確曾因被告之要求，而合意將系爭房屋租金調整為
    1萬5,000元。迄至107年9月22日原告寄發信函時，兩造亦未
    曾另有合意將租金調整為2萬元，且被告否認之，原告主張
    並無證據可佐，尚難以其片面所言，逕認被告曾同意再將租
    金調整為2萬元，故自107年3月起，兩造就系爭房屋之約定
    租金應為1萬5,000。故被告自107年6月1日起至109年4月20
    日止共計積欠原告租金34萬元（計算式:1萬5,000元×《22＋20
    /30》＝34萬元），則原告請求被告給付租約終止前（即起訴
    狀繕本送達前）積欠之租金共計58萬元，即為有據。逾此範
    圍之請求，則屬無據，不應准許。被告雖抗辯伊都將租金交
    給蔡佑鴻一情，惟系爭房屋所有權人既為原告所有，且被告
    亦係與原告簽立租賃契約，原告亦未委託蔡佑鴻代其向被告
    收受租金，是被告此部分所辯，難認有理。
　㈣再按無法律上之原因而受利益，致他人受損害者，應返還其
    利益，民法第179條前段定有明文。依不當得利之法則請求
    返還不當得利，以無法律上之原因而受有利益，致他人受有
    損害為要件，故其得請求返還之範圍，應以對方所受之利益
    為度，非以請求人所受損害若干為準，無權占有他人土地，
    可能獲得相當於租金之利益，為社會通常之觀念，故如無權
    占有他人之房屋，加害人應返還之不當得利之範圍，為相當
    於租金之利益（最高法院97年度台上字第294號判決意旨參
    照）。查被告於系爭房屋之租賃契約終止後，無合法占有權
    源，仍未返還系爭房屋，致原告受有無法占有、使用、收益
    系爭房屋之損害，且依上開說明，被告無權占有系爭房屋可
    能獲得相當於租金之利益，被告前依系爭租賃契約承租系爭
    房屋之租金為每月1萬5,000元，是以原告應得每月向被告請
    求相當於租金之不當得利。故原告請求被告自109年4月21日
    起至109年6月30日止之租金共計3萬5,000元（計算式：1萬5
    ,000元×《2＋10/30》＝3萬5,000元），及自109年7月1日起至遷
    讓返還系爭房屋予原告之日止，按月給付原告1萬5,000元，
    於法有據，併應准許之。逾此部分之請求，則無理由，不應
    准許。
四、綜上所述，原告依系爭租賃契約及民法第440條第1項、第45
    5條、第179條之規定，請求⒈被告應將系爭房屋遷讓返還與
    原告。⒉被告應給付原告61萬5,000元（計算式580,000元＋35
    ,000＝615,000）。⒊被告應自109年7月1日起至遷讓返還系爭
    房屋之日止，按月給付原告1萬5,000元，均為有理由，應予
    准許。逾此範圍之請求，為無理由，應予駁回。又本件兩造
    均陳明願供擔保，請准宣告假執行及免為假執行，就原告勝
    訴部分，核無不合，爰分別酌定相當擔保金額准許之。至原
    告敗訴部分，其假執行之聲請失所附麗，應併予駁回。
五、本件事證已臻明確，其餘攻擊防禦方法及所提證據，經認不
    足以影響本判決之結果，自無逐一詳予論駁之必要，併此敘
    明。　　　　
六、訴訟費用負擔之依據：民事訴訟法第79條。
中　　華　　民　　國　　110 　年　　10　　月　　15　　日
                      民事第三庭  法  官  薛嘉珩
以上正本係照原本作成。
如對本判決上訴，須於判決送達後20日內向本院提出上訴狀。如
委任律師提起上訴者，應一併繳納上訴審裁判費。
中　　華　　民　　國　　110 　年　　10　　月　　15　　日
                                  書記官  范國豪